臺灣高雄地方法院民事判決　　　　　　100年度簡上字第149號
上　訴　人　曾宇瑞
訴訟代理人　周俊源律師
被上訴人　　華山產物保險股份有限公司
法定代理人　賴清祺
訴訟代理人　黃亦兵
上列當事人間請求給付票款事件，上訴人對於民國100 年1 月20
日本院99年度雄簡字第1082號簡易程序第一審判決提起上訴，本
院於民國100 年6 月2 日言詞辯論終結，判決如下：
    主      文
上訴駁回。
第二審訴訟費用由上訴人負擔。
  事  實
一、本訴部分：
  (一)被上訴人主張：伊持有上訴人所簽發，發票日為民國98年6
    月20日、付款人為合作金庫前鎮分行、票據號碼為LK000000
    0 號、票面金額為新臺幣（下同）64,000元之支票，以及發
    票日為98年9 月20日、付款人為合作金庫前鎮分行、票據號
    碼為LK0000000 號、票面金額為64,000元之支票（下合稱系
    爭支票）。經伊分別於98年6 月22日及98年9 月21日提示，
    均遭付款人以存款不足為由退票，爰依票據之法律關係，請
    求上訴人給付128,000 元，及自98年9 月21起至清償日止，
    按週年利率6%計算之利息。
  (二)上訴人則以：伊於97年12月20日以自己所有之玉山號漁船（
    下稱系爭漁船）向被上訴人投保，保單號碼為0302第FV0804
    6 號，約定保險期間為1 年（下稱系爭保險契約），除於簽
    約日交付現金64,000元予被上訴人，用以支付97年12月20日
    至98年3 月19日，共3 個月份之保險費外，另簽發系爭支票
    用以支付系爭保險契約第3 、4 期之保費。嗣伊於98年3 月
    24日以美金23萬元將系爭漁船出賣訴外人王弘正，並於同日
    交付，是上訴人對系爭漁船已無保險利益，依保險法第17條
    之規定，系爭保險契約應自98年3 月24日失其效力。系爭支
    票既係分別用以支付98年6 月20日至同年9 月19日以及98年
    9 月20日至同年12月19日之保險費，被上訴人受領系爭支票
    即屬無法律上之原因而受利益，伊自得主張原因關係之抗辯
    等語，資為抗辯。並聲明：(一)被上訴人之訴駁回。(二)願供擔
    保，請准宣告免為假執行。
二、反訴部分：
  (一)上訴人主張：玉山漁業公司已於98年3 月24日以美金23萬元
    將系爭漁船出賣並交付予王弘正，是玉山漁業公司對系爭漁
    船已無保險利益，依保險法第17條之規定，系爭保險契約應
    自98年3 月24日失其效力。則被上訴人受領系爭支票，及第
    2 期保費64,000元，均構成不當得利，應返還系爭支票及比
    例返還第2 期保費款項計新台幣（下同）60,484元（計算式
    ：64,000 x 86/91 = 60,484 ）。而上訴人已自玉山漁業公
    司受讓該不當得利請求權，爰依民法不當得利之法律關係，
    請求：(一)被上訴人應返還系爭支票予上訴人。(二)被上訴人應
    給付上訴人60,484元，及自反訴狀送達翌日起至清償日止按
    年息5%計算之利息。
  (二)被上訴人則以：上訴人並非系爭保險契約之當事人，且系爭
    漁船之所有權尚未移轉，上訴人仍有保險利益，其請求返還
    系爭支票及部分保險費，並無理由等語，資為抗辯。並聲明
    ：上訴人之反訴駁回。
三、原審就本訴及反訴部分，均為上訴人全部敗訴之判決。上訴
    人不服，提起上訴，並聲明：(一)原判決廢棄。(二)被上訴人在
    原審之本訴應予駁回。(三)被上訴人應給付上訴人54,857元（
    計算式：64,000 x 78/91 = 54,857 ），及自反訴狀繕本送
    達翌日起至清償日止按年息百分之五計算之利息。(四)被上訴
    人應返還系爭支票予上訴人（上訴人敗訴之5,627 元本息部
    分，未提上訴，業已確定）。被上訴人答辯聲明：上訴駁回
    。
四、得心證之理由
  (一)按要保人對於財產上之現有利益，或因財產上之現有利益而
    生之期待利益，有保險利益。凡基於有效契約而生之利益，
    亦得為保險利益，保險法第14條、第20條分別定有明文。是
    凡對於特定財產有法律上之權利或利益，或因特定之法律關
    係而有可期待之利益，或因其損失或事故之發生將受損害者
    ，均有財產上之保險利益（最高法院88年度台上字第1362號
    判決可資參照）。故祇需當事人所締結之有效契約，係以某
    種財產為履行之對象，而該財產之毀損滅失影響當事人一方
    因契約而生之利益者，契約當事人就該財產即有保險利益，
    得成立有效之保險契約。
  (二)經查：上訴人主張其於98年3 月24日已將系爭漁船出賣予王
    弘正，並於同日交付王弘正等情，業據其提出系爭漁船買賣
    契約書及船舶保險明細表等資料（見原審卷第26-27 頁），
    核與證人王明發即王弘正之合夥人證述相符（見原審卷第47
    -48 頁）。再者，系爭漁船固為玉山漁業公司所有，上訴人
    無處分權，然無權利人就權利摽的物，非不得成立有效之買
    賣契約，僅於移轉所有權處分時，經有權利之人承認，始生
    效力，此觀之民法第118 條第1 項規定自明。而玉山漁業公
    司之負責人為上訴人，全部股權均為上訴人，有國際商業公
    司股票證書及貝里斯國際商船海事處所有權永久登記書附卷
    可稽（見原審卷第67、69頁）。事實上，玉山漁業公司不可
    能不承認上訴人之處分行為，自不生無權處分問題。而被上
    訴人並無提出證據證明上訴人與王弘正就系爭漁船之買賣契
    約係出於通謀虛偽意思而屬無效，其否認買賣真正，尚屬無
    據。從而，上訴人主張系爭漁船已售予王弘正並為交付，堪
    信為真實。是王弘正自98年3 月24日後即為系爭漁船之合法
    占有人一事，應可認定。
  (三)上訴人將系爭漁船出售並交予王弘正後，並未立即辦理所有
    權移轉登記，而約定方王弘正於1 年後付清價金時，始辦理
    系爭漁船過戶，經上訴人提出買賣契約同意書為憑。是系爭
    漁船於98年3 月24日雖已交付予王弘正使用，然登記名義人
    仍為玉山漁業公司無訛，則玉山漁業公司仍有處分系爭漁船
    之正當權限，及於承認上訴人簽立之買賣契約時，辦理所有
    權過戶登記之義務，而具有財產上之利益，揆諸前揭說明，
    自仍有保險利益。是上訴人主張系爭漁船因已出賣交付予王
    弘正，所有權人玉山漁業公司已無保險利益，系爭保險契約
    應已失效等語，並無理由。
  (四)上訴人另辯稱：系爭漁船之所有權依上述買賣契約之約定，
    係自99年3 月間始移轉登記予王弘正，而系爭保險契約則於
    98年12月19日屆期，是在系爭保險契約屆滿前，並無「保險
    標的物所有權移轉」之情形，而王弘正已於受漁船交付後，
    另行向明台產物保險公司投保，如認系爭保險契約仍屬有效
    ，則買受人即得依系爭保險契約及其另行簽訂之新保險契約
    請求保險金，顯有不當云云。惟買受人受漁船交付後，基於
    占有人之財產利益，應認有保險利益，而得成立有效之保險
    契約，然非得因此推認所有權人已喪失保險利益，或系爭保
    險契約當然、自動失效；其要保人不同，各自之保險利益不
    同，原得分別成立有效之保險契約，而各自於保險事故發生
    時主張權利，並無上訴主張之不當情事。上訴人此部分所辯
    ，亦不足採。
  (五)綜上，王弘正於98年3 月24日受系爭漁船交付時，因占有關
    係固得認對系爭漁船有保險利益，然在系爭保險契約屆滿前
    ，玉山漁業公司仍係系爭漁船之登記名義人，對系爭漁船亦
    有保險利益，系爭保險契約仍屬有效，玉山漁業公司仍負有
    給付保險費用之義務，則玉山漁業公司對被上訴人已交付之
    保費及為支付保費而簽發之系爭支票，其原因關係仍然存在
    ，並無不當得利請求權存在；上訴人自無由受讓該請求權，
    並據以向被上訴人請求返還系爭支票及已繳納之保險費用。
五、綜上所述，上訴人簽發系爭支票係用以支付系爭保險契約之
    保險費用，則被上訴人依票據之法律關係，請求被上訴人給
    付票款128,000 元，及自98年9 月21起至清償日止，按週年
    利率6%計算之利息，為有理由，應予准許；被上訴人依民法
    第17 9條之規定，反訴請求被上訴人返還系爭支票及給付54
    ,857元暨法定遲延利息，均無理由，應予駁回。原審為上訴
    人全部敗訴之判決，核無不合。上訴意旨猶執前詞指摘原判
    決不當，求予廢棄改判，為無理由，應予駁回。
六、據上論結，本件上訴為無理由，依民事訴訟法第436 條之1
    第3項 、第449 條第1 項、第78條，判決如主文。
中    華    民    國   100    年    6     月    23    日
                  民事第一庭  審判長法  官 謝肅珍
                                    法  官 譚德周
                                    法  官 張茹棻
以上正本係照原本作成。
本判決不得上訴。
中    華    民    國  100     年    6     月    23    日
                                    書記官 林瑞標